【裁判字號】    98,易,3256
【裁判日期】    981030
【裁判案由】    重利
【裁判全文】
臺灣臺中地方法院刑事判決              98年度易字第3256號
公  訴  人  臺灣臺中地方法院檢察署檢察官
被      告  乙○○
被      告  甲○○
共      同
選任辯護人  洪松林律師
上列被告等因重利案件，經檢察官提起公訴（98年度偵字第1038
5號），本院判決如下：
    主    文
乙○○犯如附表所示之重利罪，各處如附表所示之刑，應執行有
期徒刑壹年，如易科罰金，以新臺幣壹仟元折算壹日。
甲○○犯如附表編號二至八所示之重利罪，各處如附表編號二至
八所示之罪，應執行有期徒刑玖月，如易科罰金，以新臺幣壹仟
元折算壹日。
扣案之MOTOROLA廠牌行動電話（內含電話號碼0000000000號SIM
卡）、SONY ERICSSON廠牌行動電話（內含電話號碼0000000000
號SIM卡）各壹支、空白本票壹本、計算機壹臺、印泥壹盒，均
沒收。
    犯罪事實
一、乙○○前於民國97年間，因重利案件，經本院以97年度中簡
    字1818號判處有期徒刑2月確定，於97年8月15日易科罰金執
    行完畢。
二、乙○○、甲○○（甲○○對謝俊亮收取重利部分即附表編號
    一所示部分，業經本院以98年度中簡字第284號判處有期徒
    刑3月確定）及其他真實姓名、年籍不詳之成年集團成員，
    對外自稱「李先生」，共同基於乘他人急迫貸以金錢，而取
    得與原本顯不相當之重利之犯意聯絡，由乙○○於96年間，
    在報紙上刊登「李先生、聯絡電話：0000000000號」之借款
    廣告，使急需用錢之謝俊亮、陳信榮、鄭劍烽、林竹興、陳
    怡伶、王威盛（起訴書誤繕為王威勝）、莊智貞、紀志金等
    人閱覽後，分別以自己所使用之行動電話撥打廣告所載電話
    ，嗣該集團成員接聽後，約定見面地點，趁機借貸金錢，並
    收取年息超過20%之重利。甲○○並以自己所有之電話號碼0
    000000000、0000000000號行動電話聯繫乙○○或其他集團
    成員前往借款人處收取利息，而分別為下列重列犯行：
(一)、該集團於96年9月間某日，在臺中縣烏日鄉，與謝俊亮約定
    借貸金額為新臺幣（下同）16萬元，以10天為1期，每1萬元
    本金之利息為1200元，預扣第1期利息1萬9200元後，使謝俊
    亮實際取得14萬800元之本金，且要求謝俊亮簽發支票、本
    票作為債權憑證。該集團自96年9月至97年6月間，接續向謝
    俊亮收取合計約30至40萬元之重利（年息為432%）。
(二)、該集團於97年6月間某日，在臺中市西屯區之福華大飯店附
    近，與陳信榮約定借貸金額為3萬元，以10天為1期，每1萬
    元本金之利息為2000元，預扣第1期利息6000元後，使陳信
    榮實際取得2萬4000元之本金，且要求陳信榮提供國民身分
    證及簽發面額3萬元之本票作為債權擔保。後因陳信榮仍需
    資金，該集團乃於97年7月間某日，在陳信榮位在臺中縣沙
    鹿鎮之住處附近，接續借貸2萬元，利息計算方式同上，並
    預扣第1期利息4000元，使陳信榮實際取得1萬6000元之本金
    。雙方言明陳信榮之借貸金額合計為5萬元，該集團自97年6
    月至10月間，接續向陳信榮收取約15期、合計15萬元之重利
    （年息為720%）。
(三)、該集團於97年7月間某日，在臺中市○○○街鄭劍烽之住處
    附近，與鄭劍烽約定借貸金額為2萬元，以10天為1期，每1
    萬元本金之利息為1500元，預扣第1期利息3000元後，使鄭
    劍烽實際取得1萬7000元之本金，且要求鄭劍烽提供國民身
    分證正本、駕照影本及簽發面額2萬元之本票作為債權擔保
    。該集團自97年7月至97年9月底，接續向鄭劍烽收取約1萬
    5000元之重利（年息為540%）。
(四)、該集團於97年7月間某日，在臺中市○○路421號，與林竹興
    約定借貸金額為3萬元，以10天為1期，每1萬元本金之利息
    為200 0元，預扣第1期利息6000元後，使林竹興實際取得2
    萬4000元之本金，且要求林竹興提供駕照正本及簽發面額6
    萬元之本票作為債權擔保。該集團自97年7月至97年9月底，
    接續向使林竹興收取約3萬6000元之重利（年息為720%）。
(五)、該集團於97年9月間某日，在臺中縣清水鎮○○路山隆加油
    站，與陳怡伶約定借貸金額為2萬元，以10天為1期，每1萬
    元本金之利息為2000元，預扣第1期利息4000元後，使陳怡
    伶實際取得1萬6000元之本金，且要求陳怡伶提供國民身分
    證正本及簽發面額4萬元之本票作為債權擔保。後因陳怡伶
    仍需資金，該集團乃於97年10月間，在相同地點，接續借貸
    1 萬元，約定利息計算方式同上，並預扣第1期利息2000元
    ，使陳怡伶實際取得8000元之本金。雙方言明陳怡伶之借貸
    金額合計為3萬元，該集團自97年9月至98年2月間，接續向
    陳怡榮收取合計約7萬元至8萬元之重利（年息為720%）。
(六)、該集團於97年7月底某日，在臺中市○區○○路2段與忠明南
    路之「燦坤賣場」附近，與王威盛約定借貸金額為7萬元，
    以10天為1期，每1萬元本金之利息為1500元，預扣第1期利
    息1萬500元後，使王威勝實際取得5萬9500元之本金，且要
    求王威勝提供國民身分證影本及簽發面額7萬元之本票作為
    債權擔保。該集團自97年7月底至97年10月間，接續向王威
    勝收取合計約3萬多元之重利（年息為540%）。
(七)、該集團於98年2月17日，在臺中縣潭子鄉○○路○段202之3號
    附近，與莊智貞約定借貸金額為100萬元，以10天為1期，每
    1萬元本金之利息為700元，預扣第1期利息7萬元後，使莊智
    貞實際取得93萬元之本金（年息為252%）。
(八)、該集團於97年7月間某日，在臺中縣大甲鎮○○路上紀志金
    之住處，與紀志金約定借貸金額為4萬元，以10天為1期，每
    1萬元本金之利息為2000元，預扣第1期利息8000元後，使紀
    志金實際取得3萬2000元之本金，且要求紀志金提供國民身
    分證正本、駕照影本及簽發面額8萬元之本票作為債權擔保
    。該集團自97年7月間至97年9月間，接續向紀志金收取4、5
    期約3萬多元之重利（年息為720%）。
三、乙○○、甲○○等重利集團即以前述預扣第1期利息及事後
    接續收取利息之方式，取得與原本顯不相當之重利。嗣於97
    年9月24日14時10分許，甲○○駕駛車牌號碼NJ-7838號自用
    小客車，在臺中市○○區○○路與松竹路口，欲向謝俊亮收
    款時，為警當場查獲，並扣得甲○○所有，用供其等聯絡前
    揭重利犯行所用之MOTOROLA廠牌行動電話（內含電話號碼00
    00000000號SIM卡）、SONY ERICSSON廠牌行動電話（內含電
    話號碼0000000000號SIM卡）各1支、乙○○所有，用供其等
    為前揭重利犯行所用空白本票1本、計算機1臺、印泥1盒等
    物。嗣警方分析電話號碼0000000000號行動電話通聯紀錄後
    ，循線通知乙○○到案。
二、案經彰化縣警察局移送臺灣臺中地方法院檢察署檢察官偵查
    起訴。
    理    由
一、證據能力部分：按被告以外之人於審判外之陳述，雖不符刑
    事訴訟法第159條之1至第159條之4之規定，而經當事人於審
    判程序同意作為證據，法院審酌該言詞陳述或書面陳述作成
    時之情況，認為適當者，亦得為證據。當事人、代理人或辯
    護人於法院調查證據時，知有第159條第1項不得為證據之情
    形，而未於言詞辯論終結前聲明異議者，視為有前項之同意
    。刑事訴訟法第159條之5定有明文。查被告乙○○、甲○○
    於本院審理程序時，對於本案偵查卷內之人證、書證，均同
    意有證據能力，得採為本案之證據，迄至本案言詞辯論終結
    前，被告及辯護人均未聲明異議，有審判筆錄在卷可考，經
    審酌卷內各該人員陳述時之情狀，均查無被違法取供或非出
    於自由意志之情形，相關書證亦查無違法取證或造假虛捏之
    情事，以之作為本案之證據，皆屬適當，依前揭規定，本判
    決以下所引用之人證、書證均得為本案之證據。
二、上開犯罪事實業據被告乙○○、甲○○於本院審理時坦承不
    諱，核與證人即被害人謝俊亮、陳信榮、鄭劍烽、林竹興、
    陳怡伶、王威盛於警詢、偵查、證人即被害人莊智貞、紀志
    金等人於警詢時之陳述相符，並有扣案之MOTOROLA廠牌行動
    電話（內含電話號碼0000000000號SIM卡）、SONY ERICSSON
    廠牌行動電話（內含電話號碼0000000000號SIM卡）各1支、
    空白本票1本、計算機1臺、印泥1盒可稽，及被告乙○○所
    有電話號碼0000000000號行動電話之通聯記錄、現場照片4
    張在卷可參，足見被告二人自白確與事實相符。本件事證明
    確，被告等重利犯行堪予認定，應予依法論科。
三、核被告乙○○就附表所為、被告甲○○就附表編號二至八所
    為，均係犯刑法第344條之重利罪。被告二人與其他集團成
    員間，就上揭犯行有犯意之聯絡及行為之分擔，均為共同正
    犯。按重利犯罪之性質，在社會生活常態上或為零星偶一為
    之，或長期不間斷的反覆為之，均有其可能性，自難認立法
    者於制定刑罰法律之初，已認知重利行為必屬具反覆性之犯
    罪，且有意藉由法條中客觀構成要件之行為要素，涵括上開
    具有反覆實施特性之數個犯罪行為。況實務上最高法院歷來
    僅將專以觸犯該等法條之罪，為其日常生活之職業者之常業
    犯，認為其性質上屬多數行為之集合犯，在法律上將之擬制
    為一罪（即學理上稱之實質上一罪）（最高法院92年度臺上
    字5115號判決、92年度臺上字第4959號判決、93年度臺上字
    第3609號判決、94年度臺上字第4567號判決）；而本次刑法
    修正既依據「刑罰公平原則」之考量，刪除有關連續犯之規
    定，並將含有連續犯性質之常業犯一併全數刪除（參見刑法
    修正草案總說明），則再以集合犯之概念評價多數重利之行
    為，即有不當。因此，被告等多次重利犯罪之行為，當無論
    以「接續犯」或「集合犯」之餘地，此時則應回歸一般刑法
    上行為單、複數之認定，而予論罪科刑，較稱妥適。又刑法
    上接續犯之概念係指數行為於同時同地或密切接近之時地實
    施，侵害同一之法益，各行為之獨立性極為薄弱，依一般社
    會健全觀念，在時間差距上，難以強行分開，在刑法評價上
    ，以視為數個舉動之接續施行，合為包括之一行為予以評價
    ，較為合理（最高法院86年臺上字第3295號判例參照）。查
    被告2人除對被害人陳信榮、陳怡伶先後2次放款之犯行，因
    時間及對象接密，而應論以接續犯外，其餘就如上開所示之
    犯罪事實，每次時間並非於密切接近之時地實施，且各行為
    間均具獨立性，並非難以強行分開，依上開說明，其先後如
    所為犯行難認係接續犯，則被告二人所犯上揭重利犯行，雖
    罪名相同，惟犯意各別，行為互殊，應予分論併罰。又被告
    乙○○前於97年間，因重利案件，經本院以97年度中簡字18
    18號判處有期徒刑2月確定，於97年8月15日易科罰金執行完
    畢，有臺灣高等法院被告前案紀錄表在卷可憑，其於5年內
    再故意犯如附表編號2至8所示有期徒刑以上刑之罪，均為累
    犯，各應依刑法第47條第1項之規定加重其刑。爰審酌被告
    甲○○係受命於被告乙○○，其等二人間就本件重利犯行之
    犯罪之動機、目的、情節，所用手段平和，所生危害非輕、
    犯罪後坦承犯行之犯後態度，及衡酌其等犯罪之所得等一切
    情狀，分別量處如附表所示之刑及諭知易科罰金之折算標準
    ，並定應執行之刑，且依司法院大法官會議解釋釋字第366
    號、第662號解釋意旨，諭知易科罰金之折算標準，以示懲
    儆。
四、扣案之MOTOROLA廠牌行動電話（內含電話號碼0000000000號
    SIM卡）、SONY ERICSSON廠牌行動電話（內含電話號碼0000
    000000號SIM卡）各1支係被告甲○○所有，用供其等聯絡前
    揭重利犯行所用之物；扣案之空白本票1本、計算機1臺、印
    泥1盒則係被告乙○○所有，用供其等為前揭重利犯行所用
    之物，業據被告二人於本院審理時陳明在卷，爰依刑法第38
    條第1項第2款之規定宣告沒收。至於扣案之本票2張，係被
    害人謝俊亮向被告等借款時，簽發交予被告等作為債權憑據
    及擔保之用，在被害人清償債務後，被告等須予返還，且在
    被害人尚未清償全部債務之前，渠等所簽發之本票，被告等
    就實際貸放之本金及週年利率百分之20範圍內之利息請求權
    部分，仍在民法保障之範圍內，得持以行使票據權利，據以
    請求被害人清償債務，故上開本票2張不能認係被告等所有
    供犯罪所用或所得之物，故不予宣告沒收。另扣案之手提包
    1個，僅係被告甲○○用以放置上開扣案物品，非屬犯罪所
    得或所用之物，縱係被告所有，亦非得沒收之物，併此敘明
    。
據上論斷，應依刑事訴訟法第299條第1項前段，刑法第28條、第
344條、第47條第1項、第51條第5款、第41條第1項前段、第38條
第1項第2款，刑法施行法第1條之1第1項、第2項前段，判決如主
文。
中    華    民    國    98    年    10    月    30    日
                        臺灣臺中地方法院刑事第十六庭
                              法  官  劉麗瑛
上為正本係照原本作成。
如不服本判決，應於收受送達後10日內向本院提出上訴書狀（應
敘述具體理由並附繕本）。
上訴書狀如未敘述理由，應於上訴期間屆滿後20日內補提理由書
於本院。
                              書記官  王玟
中    華    民    國    98    年    10    月    30    日
附錄本案論罪科刑法條全文
刑法第344條：
乘他人急迫、輕率或無經驗貸以金錢或其他物品，而取得與原本
顯不相當之重利者，處1年以下有期徒刑、拘役或科或併科1千元
以下罰金。
【附表】
┌──┬─────────┬───────────────────────────┐
│編號│犯罪事實          │主文及宣告刑                                          │
├──┼─────────┼───────────────────────────┤
│ 1  │如犯罪事實欄一(一)所│乙○○共同乘他人急迫貸以金錢，而取得與原本顯不相當之重│
│    │示                │利，處有期徒刑肆月，如易科罰金，以新臺幣壹仟元折算壹日│
│    │                  │。                                                    │
├──┼─────────┼───────────────────────────┤
│ 2  │如犯罪事實欄一(二)所│乙○○共同乘他人急迫貸以金錢，而取得與原本顯不相當之重│
│    │示                │利，累犯，處有期徒刑參月，如易科罰金，以新臺幣壹仟元折│
│    │                  │算壹日。                                              │
│    │                  │甲○○共同乘他人急迫貸以金錢，而取得與原本顯不相當之重│
│    │                  │利，處有期徒刑貳月，如易科罰金，以新臺幣壹仟元折算壹日│
│    │                  │。                                                    │
├──┼─────────┼───────────────────────────┤
│ 3  │如犯罪事實欄一(三)所│乙○○共同乘他人急迫貸以金錢，而取得與原本顯不相當之重│
│    │示                │利，累犯，處有期徒刑參月，如易科罰金，以新臺幣壹仟元折│
│    │                  │算壹日。                                              │
│    │                  │甲○○共同乘他人急迫貸以金錢，而取得與原本顯不相當之重│
│    │                  │利，處有期徒刑貳月，如易科罰金，以新臺幣壹仟元折算壹日│
│    │                  │。                                                    │
├──┼─────────┼───────────────────────────┤
│ 4  │如犯罪事實欄一(四)所│乙○○共同乘他人急迫貸以金錢，而取得與原本顯不相當之重│
│    │示                │利，累犯，處有期徒刑參月，如易科罰金，以新臺幣壹仟元折│
│    │                  │算壹日。                                              │
│    │                  │甲○○共同乘他人急迫貸以金錢，而取得與原本顯不相當之重│
│    │                  │利，處有期徒刑貳月，如易科罰金，以新臺幣壹仟元折算壹日│
│    │                  │。                                                    │
├──┼─────────┼───────────────────────────┤
│ 5  │如犯罪事實欄一(五)所│乙○○共同乘他人急迫貸以金錢，而取得與原本顯不相當之重│
│    │示                │利，累犯，處有期徒刑肆月，如易科罰金，以新臺幣壹仟元折│
│    │                  │算壹日。                                              │
│    │                  │甲○○共同乘他人急迫貸以金錢，而取得與原本顯不相當之重│
│    │                  │利，處有期徒刑貳月，如易科罰金，以新臺幣壹仟元折算壹日│
│    │                  │。                                                    │
├──┼─────────┼───────────────────────────┤
│ 6  │如犯罪事實欄一(六)所│乙○○共同乘他人急迫貸以金錢，而取得與原本顯不相當之重│
│    │示                │利，累犯，處有期徒刑肆月，如易科罰金，以新臺幣壹仟元折│
│    │                  │算壹日。                                              │
│    │                  │甲○○共同乘他人急迫貸以金錢，而取得與原本顯不相當之重│
│    │                  │利，處有期徒刑參月，如易科罰金，以新臺幣壹仟元折算壹日│
│    │                  │。                                                    │
├──┼─────────┼───────────────────────────┤
│ 7  │如犯罪事實欄一(七)所│乙○○共同乘他人急迫貸以金錢，而取得與原本顯不相當之重│
│    │示                │利，累犯，處有期徒刑陸月，如易科罰金，以新臺幣壹仟元折│
│    │                  │算壹日。                                              │
│    │                  │甲○○共同乘他人急迫貸以金錢，而取得與原本顯不相當之重│
│    │                  │利，處有期徒刑肆月，如易科罰金，以新臺幣壹仟元折算壹日│
│    │                  │。                                                    │
├──┼─────────┼───────────────────────────┤
│ 8  │如犯罪事實欄一(八)所│乙○○共同乘他人急迫貸以金錢，而取得與原本顯不相當之重│
│    │示                │利，累犯，處有期徒刑參月，如易科罰金，以新臺幣壹仟元折│
│    │                  │算壹日。                                              │
│    │                  │甲○○共同乘他人急迫貸以金錢，而取得與原本顯不相當之重│
│    │                  │利，處有期徒刑貳月，如易科罰金，以新臺幣壹仟元折算壹日│
│    │                  │。                                                    │
└──┴─────────┴───────────────────────────┘


司法院資訊處製作；財團法人民間司法改革基金會備份。
